臺灣屏東地方法院民事判決
                                    110年度屏簡字第514號
原      告  財政部國有財產署南區分署

法定代理人  黃莉莉  
訴訟代理人  黃慧婷律師
被      告  張肆菊  
兼  上一人
訴訟代理人  張安境  
被      告  張瑞菁  
訴訟代理人  張雅萍  
上列當事人間請求給付補償金事件，本院於民國111年10月5日言
詞辯論終結，判決如下：
    主      文
一、被告張肆菊應原告新臺幣50,584元，及自民國110年6月15日
    起至清償日止，按週年利率百分之5計算之利息。
二、被告張安境應原告新臺幣50,584元，及自民國110年6月15日
    起至清償日止，按週年利率百分之5計算之利息。
三、被告張瑞菁應原告新臺幣50,584元，及自民國110年6月3日
    起至清償日止，按週年利率百分之5計算之利息。
四、原告其餘之訴駁回。
五、訴訟費用由被告分別負擔百分之15，餘由原告負擔。
六、本判決原告勝訴部分得假執行，被告分別以新臺幣50,584元
    為原告供擔保，各得免為假執行。
    事實及理由
一、原告主張：坐落屏東縣○○鄉○○段000地號土地（下稱系爭土
    地）為原告所管理之土地，前遭被繼承人張旗風（102年8月
    6日死亡，被告均為其繼承人）以蓮霧園、鐵皮屋、棚架、
    庭院（下稱系爭地上物）等地上物無權占用系爭土地面積合
    計4,605平方公尺。原告依據不當得利法律關係請求被告給
    付上述使用面積相當於租金之使用補償金給原告，期間自10
    0年5月起到110年1月31日止，並按系爭土地申報地價5％計算
    等語，並聲明：㈠被告應於被繼承人張風旗之遺產範圍內連
    帶給付原告新臺幣（下同）59,063元，及自支付命令送達翌
    日起至清償日止，按週年利率5％計算之利息。㈡被告應給付
    原告281,825元，及自支付命令送達翌日起至清償日止，按
    週年利率5％計算之利息。
二、被告則以：對於占用系爭土地使用面積及原告如支付命令聲
    請狀之計算式即如附表所示計算金額並無爭執，但以原告僅
    能請求最近5年之使用補償金等語置辯，並聲明：駁回原告
    之訴。
三、得心證之理由：
  ㈠經查，系爭土地為原告所管理之土地，前為被告之繼承人張
    旗風占用系爭土地，嗣張旗風死亡後則由被告占用至今，使
    用面積為4,605平方公尺等節，業據原告提出系爭土地91、1
    06、108年航照圖、勘查紀錄表可佐（見本院卷第85至93頁
    ），且為被告所不爭執（見本院卷第140頁），則張旗風及
    被告自100年5月起開始無權占用系爭土地至今一節核屬可採
    。
  ㈡按無法律上之原因而受利益，致他人受損害者，應返還其利
    益；雖有法律上之原因，而其後已不存在者，亦同。民法第
    179條定有明文。又無權占用他人之土地，可能獲得相當於
    租金之利益，為社會通常之觀念，而土地所有人因此受有相
    當於租金之損害，自得依民法第179條前段規定，請求相當
    於租金之不當得利（最高法院61年台上字第1695號裁判意旨
    參照）。次按利息、紅利、租金、贍養費、退職金及其他一
    年或不及一年之定期給付債權，其各期給付請求權，因五年
    間不行使而消滅，民法第126條亦有明文，次按租金之請求
    權因五年間不行使而消滅，既為民法第126條所明定，則凡
    無法律上之原因，而獲得相當於租金之利益，致他人受損害
    時，如該他人之返還利益請求權，已逾租金短期消滅時效之
    期間，對於相當於已罹於消滅時效之租金之利益，即不得依
    不當得利之法則，請求返還。其請求權之時效期間，仍應依
    前開規定為五年，此為本院所持之見解（最高法院96年度台
    上字第2660號民事裁判意旨）。本件被告抗辯原告僅能請求
    最近5年之使用補償金，應係為時效抗辯之意，而原告對於
    被告提出之時效抗辯亦表示沒有意見等語（見本院卷第140
    頁）。查原告於110年3月8日具狀為支付命令聲請，有本院
    收文戳記可參（見司促卷第5頁），故以該時起中斷時效回
    溯計算5年，原告可請求之補償金期間應即自105年3月9日至
    110年3月8日止，而原告請求之迄日既為110年1月31日，故
    本件補償金之計算期間應為105年3月9日至110年1月31日，
    至原告自100年5月至105年3月8日間之補償金請求權，已經
    罹於5年時效，此部分被告自得拒絕清償。
  ㈢再按城市地方房屋之租金，以不超過土地及其建築物申報總
    價年息10％為限；土地法第97條第1項定有明文。所謂土地價
    額係指法定地價而言，土地所有權人依土地法所申報之地價
    ，為法定地價；公有土地，以各該宗土地之公告地價為申報
    地價，免予申報，土地法施行法第25條、土地法第148條及
    平均地權條例施行細則第21條分別有明文規定。而此於占用
    土地性質上相當於租金之補償金審酌可為參考基準。查系爭
    土地於105年1月、107年1月、109年1月之申報地價均為170
    元，系爭地上物主要用於種植果樹之用等節，亦如前述，且
    被告原告主張之補償金計算基準亦不爭執（見本院卷第141
    頁），則原告主張以年息5％計算本件相當租金之不當得利，
    應屬合宜，是被告以系爭地上物占用系爭土地，於105年3月
    9日至110年1月31日之不當得利總額應為152,562元（計算式
    ：170×4,605×5%×【298/366＋3＋1/12】＝152,562元）。
  ㈣末按數人負同一債務或有同一債權，而其給付可分者，除法
    律另有規定或契約另有訂定外，應各平均分擔或分受之；其
    給付本不可分而變為可分者亦同，民法第271條條定有明文
    。次按因不當得利發生之債，並無共同不當得利之觀念，亦
    無共同不當得利人應連帶負返還責任之規定。同時有多數利
    得人時，應各按其利得數額負責，並非須負連帶返還責任（
    最高法院74年度台上字第2733號、92年度台上字第1774號、
    96年度台上字第1470號判決意旨參照）。查張風旗於102年8
    月6日死亡，被告為張風旗之繼承人，應有部分均為3分之1
    ，至訴外人即張風旗之子張永呈已聲明拋棄繼承，應有部分
    均為3分之1等節，有除戶戶籍謄本、繼承系統表、本院102
    年司繼字第977號繼承事件索引卡查詢結果、被告戶籍謄本
    可佐（見司促卷第45至53頁），則原告請求自105年3月9日
    至110年1月31日之不當得利，既係被告公同共有系爭地上物
    所生，依上開說明，應由被告各依其應繼分負擔，即每人分
    別給付原告50,584元（計算式：152,562×1/3＝50,584)，較
    為公允。又本件原告係起訴請求被告3人共同給付281,825元
    ，即屬數人負同一債務之情形，而本件補償金債務在性質上
    係屬給付可分之債務，本件訴訟即有民法第271條規定之適
    用。是原告起訴之真意應係請求被告人各應分別給付93,942
    元、93,942元、93,941元（計算式：281,825÷3＝93,942元，
    小數點以下四捨五入），被告3人合計應給付281,825元甚明
    。從而，本院既認定原告對被告3人之請求，各於50,584元
    內之範圍，為有理由，則原告此部分之請求，洵屬正當，應
    准許之，逾此範圍，即無理由，應予駁回。
  ㈤又給付無確定期限者，債務人於債權人得請求給付時，經其
    催告而未為給付，自受催告時起，負遲延責任。其經債權人
    起訴而送達訴狀，或依督促程序送達支付命令，或為其他相
    類之行為者，與催告有同一之效力；遲延之債務，以支付金
    錢為標的者，債權人得請求依法定利率計算之遲延利息；應
    付利息之債務，其利率未經約定，亦無法律可據者，週年利
    率為百分之5，民法第229條第2項、第233條第1項前段及第2
    03條分別定有明文。經查，原告本件補償金並未約定清償期
    限，先前亦未曾催告履行過，故原告應於本件支付命令送達
    被告請求履行給付補償金後，被告仍未履行時才發生遲延責
    任，而被告至今尚未給付，故應自支付命令送達被告之翌日
    才起算遲延責任，從而，原告請求被告分別給付原告50,584
    元及自支付命令送達翌日（於110年6月14日送達被告張肆菊
    、張安境，於110年6月2日送達被告張瑞菁，見支付命令卷
    第77至81頁送達證書），即被告張肆菊、張安境自110年6月
    15日起、被告張瑞菁自110年6月3日至清償日止，按週年利
    率5％計算之利息，即屬有據。
  ㈥綜上所述，原告依不當得利之法律關係請求被告給付如主文
    第1項所示金額之補償金及利息，為有理由，應予准許；逾
    此部分之請求為無理由，應予駁回。
四、本件原告勝訴部分係就簡易程序為被告敗訴之判決，依據民
    事訴訟法第389條第1項第3款規定應依職權宣告原告勝訴部
    分得假執行，並依準用同法第392條第2項規定職權酌定被告
    預供擔保金後得免為假執行。
五、本件事證已臻明確，兩造其餘陳述及攻擊防禦方法核與判決
    結果不生影響，爰不逐一論述，附此敘明。
六、訴訟費用負擔依據：民事訴訟法第79條、第85條第1項前段
    。
中　　華　　民　　國　　111 　年　　10　　月　　19　　日
                  屏東簡易庭  法  官  彭聖芳
正本係照原本作成。
如對判決上訴，須於判決送達後20日內向本院提出上訴狀，其未
表明上訴理由者，應於提出上訴後20日內向本院補提理由書狀（
均須按他造當事人之人數附繕本）。
如委任律師提起上訴者，應一併繳納上訴審裁判費。
中　　華　　民　　國　　111 　年　　10　　月　　19　　日
                  　　　　　　書記官　謝鎮光